臺灣高等法院刑事判決　　　　　　　　　　　　九十年度上更(一)字第一二八號
　　上　訴　人
　　即　被　告　甲○○
　　選任辯護人　陸正康
右上訴人因違反懲治盜匪條例案件，不服臺灣板橋地方法院八十九年度重訴緝字第三
號，，中華民國九十年四月六日第一審判決（起訴案號：臺灣板橋地方法院檢察署七
十二年度偵字第三四七五號），提起上訴，經判決後，由最高法院發回更審，本院判
決如左：
    主  文
原判決撤銷。
本件免訴。
    理  由
一、公訴意旨略以：甲○○、游茂江 (業經判決無罪確定) 為同胞兄弟，原經營建材
    生意，與被害人乙○○有生意往來，嗣雙方發生財務糾紛，且甲○○生意失敗，
    違反票據法，經通緝在案，兄弟二人於民國七十二年五月初，共同籌劃擄人勒贖
    ，由甲○○指使混跡黑社會之舊識陳文龍（綽號不良仔，年籍不詳，未據起訴）
    ，帶同不詳姓名成年男子三人，於同月二十三日上午十時許，共乘一輛裕隆轎車
    ，至臺北縣新莊市○○路三四四號，乙○○承建之中港新城工地守候，俟乙○○
    駕抵到工地，下車巡視時，一擁而上，藉口談話，持手槍將乙○○架擄上車，駛
    由新莊市經新海橋、板橋市○○路轉雙十路，輾轉行至一橋畔，陳文龍即電話通
    知甲○○到場，並將乙○○帶至附近墓地，甲○○當面恫稱：打電話回家拿出新
    台幣 (下同) 一百萬元，如果不拿出來或報警，則要剁其雙腿等語，先行離去。
    陳文龍等一夥人挾持乙○○變換休息場所，並脅迫乙○○親自撥打電話催促乙○
    ○之妻游楊芳蘭籌款贖人，嗣於同月二十四日上午八時許，將乙○○押至土城市
    山上，繼續催促游妻籌款贖人，游妻表示數目太大無法籌足，經討價還價，陳文
    龍等人表示乙○○身上之勞力士金錶及項鍊作價五十萬元抵付，餘再取交現金四
    十萬元即可放人，並指示游妻將勞力士金錶保證書及四十萬元之現款以機車行車
    路線（由中興橋經華中橋至中和市轉彎）到莒光路天立西藥房旁廣告欄，再依所
    貼示之字條送款至指定地點，交予「牛」姓男子，游妻即囑其子游象池依約騎車
    攜款前往未晤，迨警方循線懷疑甲○○、游茂江兄弟主謀其事，並將游茂江逮捕
    歸案。陳文龍等人獲悉游茂江被捕，見事跡敗露，始將乙○○身上之金錶及項鍊
    取去後釋回，因認被告甲○○涉犯懲治盜匪條例第二條第一項第九款擄人勒贖之
    罪嫌云云。
二、按擄人勒贖罪須有不法得財之意思，而實施擄人之行為，希圖使被害人以財物取
    贖人身之意思，始能成立，否則倘行為人主觀上無此不法所有之意思，其使被害
    人交付財物別有原因，為達其取得財物之目的，而剝奪被害人之自由者，除應成
    立其他財產犯罪或牽連妨害自由罪外，要無成立擄人勒贖罪之餘地，最高法院六
    十五年度台上字第三三五六號判例闡釋甚明。本件認定被告涉犯何罪，首應探究
    者為被告與陳文龍及另三名年籍不詳之成年人，妨害被害人乙○○之行動自由，
    其等主觀上有無擄人勒贖之不法得財犯意？抑或係別有原因，為達其取得財物之
    目的，而剝奪被害人之自由？經查：
    (一)被告與被害人生意往來多年，被告對被害人尚有二百八十餘萬元之貨款債權，
      被害人為清償前開債務，乃於七十一年九月十六日，以其所有位於桃園縣楊梅
      鎮之二棟房屋，作價一百四十五萬元抵債之事實，為被告與被害人所不爭執，
      並有送貨單影本 (見偵查卷第五十六頁至第七十四頁、第八十三頁至第八十七
      頁)及現金支出傳票附卷可憑 (見偵查卷第八十七頁)。
    (二)被告辯稱其對被害人之貨款債權，扣除已抵償之一百四十五萬元，尚有一百四
      十餘萬元，惟被害人否認對被告負有任何債務，並主張其債務均已完全清償，
      提出支票收據及現金支出傳票、發票等為證 (偵查卷第第九十五頁至一百十七
      頁)。惟﹕
      前開附於偵查卷第一百十七頁之之支票收據，僅記載被告於十一月三十日收
        到台灣土地銀行支票三十萬元整等字樣，然被告收受該支票之年份為何？是
        否與前開送貨單所載之債務有關？該支票嗣後是否兌現，均欠明瞭。而被告
        與被害人生意往來多年，所交易金額超過本案所指七十一年八月及九月間送
        貨單所指金額，被害人雖提出前開支票收據，但卻未進一步說明該收據所指
        支票之票載日期為何？亦未提出相關付款流程之對帳紀錄，自無法由該不明
        年份之支票收據，推知該三十萬元支票業已兌現，且係用以清償系爭之貨款
        債務。
      前開附於偵查卷第五十六頁至第七十四頁之送貨單，係被告於七十一年八、
        九月間出貨予被害人工地所需建材之送貨單，該載貨單上載明出貨之日期、
     品名、數量、單價及價金等事項，依一般交易常情，出貨人如據以開立發票
        請款，應係依照出貨日期之出貨數量逐期開立，即便未逐期開立，亦應以數
        次出貨之總額合併開立發票。本院細繹被告提出之送貨單及被害人提出之現
        金支出傳票、發票，發現二者所顯示之出貨商品內容確有差異，且同類商品
        於同一月份出貨之總數量及單價亦不相同，而各該發票上所載之買受人除被
        害人所經營之「勝家」公司外，尚含有「游添益」、「林讚發等」、「劉明
        盛」等人，與前開送貨單上之買受人亦有不符。是被害人所提出之前開現金
        支出傳票、發票所載之金額，是否與系爭之貨款債務有關，即非無疑。
      (三)告訴人或被害人之指訴，係以使被告判罪處刑為目的，故多作不利於被告之
        陳述，自不得以其指訴為被告犯罪之唯一證據，以其為訴訟上之證明，仍應
        調查其他補強之證據，以證明其陳述確有相當之真實性，而為通常一般人均
        不致有所懷疑，始得據為有罪之認定；亦即必其指訴，無瑕疵，並與事實相
        符，始得資為判決之基礎。本件被害人於偵查中陳稱：伊只欠被告二百七、
        八十萬元，乃將二間房子過戶予被告抵債，又拿現金六十萬元、十一萬元之
        客票予被告，二間房子值一百五十萬元，另外又給他二十五十萬元等語 (見
        偵查卷七十八頁至第八十頁) ，被害人前開陳述除房子二戶部分與其所提出
        之現金支出傳票相符外，餘均與其所提之支票、支出傳票及發票不相符合。
        且被害人於本院調查時證稱：「帳的部分我太太比較清楚。」；被害人之妻
        游楊芳蘭則證稱：「帳的部分是我三伯做的，我三伯已經過世了。」 (見本
        院九十年十一月三十日訊問筆錄) ，足見被害人對於是否完全清償前開貨款
        債務並未實際與被告結算，自難遽認其對被告之債務業已全部清償。是被害
        人有關被告妨害其行動自由，主觀上有擄人勒贖之不法得財犯意之指訴，與
        卷內證據不符，容有瑕疵。
      綜上，本件被告係因債務糾紛，而以非法方法剝奪被害人之行動自由，以逼迫
      被害人清償貨款，是被告主觀上並無擄人勒贖之不法得財犯意甚明。自應論以
      刑法第三百零二條之罪。至於被告、陳文龍等人於妨害自由行為繼續中對於被
      害人所為恐嚇危害安全部分，應為妨害自由之部分行為，不另論罪。
三、按案件時效已完成者，應諭知免訴之判決。法定刑為三年以上十年未滿有期徒刑
    者，其追訴權之時效期間為十年。追訴權之時效，如依法律之規定，偵查、起訴
    或審判之程序，不能開始或繼續時，停止其進行；上述時效停止，自停止原因消
    滅之日起，與停止前已經過之時間，一併計算；停止原因繼續存在之期間，如達
    於刑法第八十條第一項各款所定期間四分之一者，其停止原因視為消滅，刑事訴
    訟法第三百零二條第二款、刑法第八十條第一項第二款、第八十三條分別定有明
    文。此所謂追訴權因一定期間不行使而消滅，係指追訴機關於法定期間內，怠於
    行使追訴權，即生時效完成，而消滅追訴權之效果。故追訴權消滅時效之發生，
    應以不行使追訴權為其前提要件。又所謂追訴權，係對於行刑權而言，應指形式
    上之刑罰權，包括偵查、起訴及審判權在內，若已實施偵查，此時追訴權並無不
    行使之情形，自不生時效進行之問題，即應扣除其時效期間。本件被告於七十二
    年五月二十四日犯刑法第三百零二條之妨害自由罪，該罪之最重本刑為五年以下
    有期徒刑，追訴權之時效期間為十年。自犯罪完成之七十二年五月二十四日起，
    迄緝獲被告進行審判之八十九年十一月十四日止，合併計算時效進行期間共有十
    七年又一百八十日，扣除(一)因通緝致時效停止進行之法定停止時效進行之期間(
    即十年之四分之一) ，二年六月。(二)自七十二年五月二十七日檢察官開始偵查時
    起至通緝前一日即七十二年十二月十一日止，不生時效進行之期間，共六月十五
    日。合計時效進行期間，為十四年又一百六十五日 (十七年一百八十日減二年六
    月再減六月又十五日等於十四年又一百六十五日) ，追訴權時效顯已完成，依法
    應諭免訴之判決，乃原審仍對被告論罪科刑，自屬違法，被告上訴人主張本案係
    債務糾紛，請求輕判，雖未為本件免訴之答辯，然原判決有前開可議之處，自應
    予以撤銷改判，並依法為免訴之諭知。
據上論斷，應依刑事訴訟法第三百六十九條第一項前段、第三百六十四條、第三百二
條第二款，判決如主文。
本案經檢察官謝英民到庭執行職務。
中      華      民      國      九十一      年      四     月     四    日
                              臺灣高等法院刑事第五庭
                                  審判長法  官  曾  德  水
                                        法  官  趙  功  恆
                                        法  官  蘇  素  娥
右正本證明與原本無異。
如不服本判決應於收受送達後十日內向本院提出上訴書狀，其未敘述上訴之理由者並
得於提起上訴後十日內向本院補提理由書（均須按他造當事人之人數附繕本）。
                                        書記官  葉  國  乾
中      華      民      國      九十一      年      四     月     四    日
